【裁判字號】    91,簡,202
【裁判日期】    920217
【裁判案由】    工程受益費
【裁判全文】
臺中高等行政法院判決                              九十一年度簡字第二○二號
    原      告  甲○○○
    原      告  乙○○
    原      告  丙○○
                共同送達代收人.
    被      告  臺中市稅捐稽徵處
    代  表  人  丁○○
右當事人間因工程受益費事件，原告不服臺中市政府中華民國九十一年十月十四日府
法訴字第○九一○一五二一八○號訴願決定，提起行政訴訟。本院判決如左︰
    主  文
原告之訴駁回。
訴訟費用由原告負擔。
    事實及理由
一、事實概要：
    原告之被繼承人林石松，於生前主張其所有台中市○區○○段三二九之一二地號
    土地，已繳納五順街道路拓寬工程受益費、滯納金及執行費用計新台幣（下同）
    九萬餘元。茲因行政程序法第一百三十一條第一項規定「公法上之請求權，除法
    律有特別規定外，因五年間不行使而消滅。」，而工程受益費與稅捐之稽徵，均
    屬公課之範疇，自有消滅時效之適用。故其於消滅時效完成後所為之給付，無法
    律上之原因，構成公法上之不當得利，乃要求退還，經被告函復未逾徵收期間，
    依法仍應繳納。林石松不服，提起訴願，惟於訴願期間死亡，原告依法承受訴願
    後，亦遭決定駁回，遂提起行政訴訟。
二、原告起訴主張被告開徵台中市○○街道路拓寬工程，開徵期別民國（下同）七十
    六年五月之工程受益費八萬二千五百八十九元，依工程受益費徵收條例第六條第
    二項規定，就土地及其改良物徵收之工程受益費，於各該工程開工之日起，至完
    工後一年內開徵。惟本件工程受益費遲至八十八年十二月始送達於原告等之被繼
    承人，已達十二年之久。嗣後並經移送法院執行，共繳納工程受益費八萬二千五
    百八十九元，滯納金八千二百五十八元，執行費用六百三十六元，合計九萬一千
    四百八十三元。經原告之被繼承人林石松申請退還上開已繳款項遭被告駁回。惟
    按「法官於審判案件時，對於各機關就其職掌所作有關法規釋示之行政命令，固
    未可逕行排斥而不用。但仍得依據法律表示其合法適當之見解。」、「公務人員
    參加公務人員保險，於保險事故發生時，有依法請求保險金之權利，該請求權之
    消滅時效，應以法律定之，屬於憲法上法律保留事項。中華民國四十七年八月八
    日考試院訂定發布之公務人員保險法施行細則第七十條逕行規定時效期間，與上
    開意旨不符，應不予適用。在法律未明定前，應類推適用公務人員退休法、公務
    人員撫卹法等關於退休金或撫卹金請求權消滅時效期間之規定。至於時效中斷及
    不完成，於相關法律未有規定前，亦應類推適用民法之規定，併此指明。」分別
    為司法院釋字第一三七號及第四七四號解釋在案。本件被告及訴願機關均認依法
    務部九十年三月二十三日法九十令字第八六一七號令函及內政部九十年六月二十
    一日台九十內營字第九○八四一四六號令函，行政程序法施行前已發生之工程受
    益費請求權，得類推適用民法第一百二十五條規定因不行使而消滅。惟上開二函
    釋為上級機關為協助下級機關統一解釋法令而訂頒之解釋性行政規則（行政程序
    法第一百五十九條參照），故有拘束行政機關之效力。惟依上開司法院釋字第一
    三七號解釋意旨，行政訴訟審理之法官不用受解釋性行政規則之法律見解之拘束
    ，而應本於法律或一般法律原則之合理解釋表示其合法適當之見解。原告認為本
    件公法上請求權消滅時效應類推適用稅捐稽徵法第二十三第一項前段規定「稅捐
    之徵收期間為五年，自繳納期間屆滿之翌日起算；應徵之稅捐未於徵收期間徵起
    者，不得再行徵收。」，理由有四：1.依改制前行政法院五十七年判字第二五三
    號判例意旨，欠徵稅款，除法律另有規定外，無民法消滅時效規定之適用。意指
    人民對於國家負有公法上義務，不得類推適用民法消滅時效規定。換言之，國家
    或地方公共團體對於人民有公法上請求權，其消滅時效規定，不得類推適用民法
    第一百二十五條規定。且前揭司法院釋字第四七四號解釋意旨，對於同屬公法上
    財產請求權，如法律未規定消滅時效之期間，應類推適用具有相同或類似性質的
    法律領域，以解決法律問題。僅有時效中斷及不完成部分，才類推適用民法的規
    定。工程受益費本身是一種財政收入，學理上與稅捐同屬公課之一種，且依工程
    受益費徵收條例第十三條前段規定，經徵機關為稅捐稽徵機關，因此，工程受益
    費徵收之請求權消滅時效，應類推適用稅捐稽徵法第二十三條第一項前段規定。
    2.從法的安定性來看，時效乃一定事實狀態存在於一定期間之法律事實，由權利
    之不行使而造成無權利狀態，繼續存在於一定期間而發生權利消滅之效果者，為
    消滅時效。時效制度之目的，在於尊重既存之事實狀態，及維持法律秩序之安定
    ，且與公益有關，故全屬強制規定，時效期間不得以法律行為加長或減短。以公
    法上請求權繼續存在於一定期間不行使，而發生權利之消滅，乃基於法理所生之
    一般法律原則。此等法律原則不容任意割裂適用，果如被告及訴願機關所持之法
    律見解，認為在行政程序法施行前類推適用民法第一百二十五條規定，消滅時效
    期間十五年，而行政程序法實施後，才適用該法第一百三十一條第一項規定，消
    滅時效期間五年，將產生一般法律原則的割裂適用，對於一般法律原則適用之整
    體性及法的安定性造成衝擊，違背時效制度存在的目的。如果類推適用稅捐稽徵
    法第二十三條第一項前段規定，則無割裂適用之虞，且符合時效制度維持法律秩
    序安定之旨趣。3.學者鄭玉波及陳敏均認為公法上消滅時效與民法上消滅時效之
    不同點有二：其一、公法上消滅時效採取權利消滅主義，不採權利抗辯主義；其
    二、公法上消滅時效之期間，一般規定皆為五年，採取較短之時效期間，應係基
    於功能性、目的性之考量，避免日後舉證困難。4.  鈞院八十九年度訴字第四五
    號判決及九十年度簡字第三五二四號判決，均認為工程受益費之消滅時效，參酌
    司法院釋字第四七四號解釋意旨，應類推適用關於五年期間之規定。綜上所述，
    本件徵收工程受益費之行政處分所造成之行政法上債權債務關係業因時效消滅，
    使其債權消滅，並使該行政法上債權債務關係消滅，已無該徵收工程受益費之行
    政處分存在，被告之受領給付欠缺公法上法律原因，構成公法上不當得利，爰求
    為判決訴願決定及原處分均撤銷，被告並應給付原告九萬一千四百八十三元，及
    自八十九年八月三日起，按法定利率年利率百分之五計算之利息。被告則以工程
    受益費之課徵理論基礎為「特別利益說」，認為公共工程興建後，該工程附近之
    不動產所有權人因而享受土地增值之特別利益，乃課以該受益範圍內之土地所有
    權人部分義務，以彌補政府財源不足，加速公共工程建設，並達到因該道路工程
    而受益之土地所有權人與一般納稅者負擔公平之目的，其立法意旨與憲法規定人
    民負有納稅之義務，以因應國家國防、教育及各項建設支出目的不同。又查，依
    財政收支劃分法之歸類，稅課收入及工程受益費分列於收入第二章第一節及第三
    節，另稅捐稽徵法第二條：「本法所稱稅捐，指一切法定之國、省（市）及縣（
    市）稅捐：：」，是以，工程受益費徵收條例與稅捐稽徵法俱屬中央法規，並非
    囿於稅捐稽徵法之規範，觀此自明。另工程受益費徵收及稅捐稽徵之業務管轄分
    屬內政部及財政部，工程受益費非屬稅捐稽徵處主管業務又一實證，是項費用係
    按各人因政府新闢、改善道路等工程受益程度大小而收取，為公法上所徵之特別
    公課，乃具有規費之性質而非類同租稅，亦無援引適用稅捐稽徵法有關時效規定
    之餘地，前行政法院五十七年判字第二五三號判例，其意旨係為欠徵稅款，與工
    程受益費徵收不同，原告之援引，顯無適用，系爭工程受益費依法並無徵收期限
    之規定，依據司法院釋字第二一一號：「憲法第七條所定平等權，係為保障人民
    在法律上地位之實質平等，並不限制法律授權之主管機關，斟酌具體案件之差異
    及立法目的，而為合理之不同處置：：」，有關工程受益費之請求權時效，該徵
    收條例及其施行細則均未規定，惟工程受益費徵收之目的既為促進地方政府財源
    回收，加速公共工程建設，使特殊利益享受者與一般納稅者負擔公平，與一般稅
    捐之徵收目的有別，經裁量其特殊性及立法目的，內政部九十年六月二十一日台
    九十內營字第九○八四一四六號令，係本於具體案件之差異性及立法目的而訂定
    ，並非僅具協助下級機關統一解釋法令而訂頒之解釋性行政規則之性質，且該費
    額之繳納自重訂之展延期間迄至強制執行繳納完成時止，原告之被繼承人林石松
    均未否定，而依法繳納該費額及逾期加計之滯納金，嗣後主張因時效消滅而應退
    還已繳納費額及滯納金，顯有未合，此有最高行政法院九十一年八月二日九十一
    年度裁字第七四八號之裁定可證，故本件費額徵收並無不合，訴願決定遞予駁回
    ，亦無違誤為辯，求為判決駁回原告之訴。
三、按「各級政府於該管區域內，因推行都市建設，提高土地使用，便利交通或防止
    天然災害，而建築或改善道路、橋樑、：：：等工程，應就直接受益之公私有土
    地及其改良物，徵收工程受益費：：：前項工程受益費之徵收數額，最高不得超
    過該項工程實際所需費用百分之八十：：：」、「各級地方政府徵收工程受益費
    ，應擬具徵收計劃書，包括工程計劃、經費預算、受益範圍及徵收費率等，送經
    各該級民意機關決議後，報請上級政府備案。如係長期辦理之工程，應先將分期
    、分年之工程計劃，依照上開規定，先行送經民意機關決議，報請上級政府核備
    後，據以編列年度預算或特別預算辦理。中央舉辦之工程，應由主辦工程機關循
    收支預算程序辦理。」、「工程受益費之徵收，以土地及其改良物為徵收標的者
    ，以稅捐稽徵機關為經徵機關：：：」為工程受益費徵收條例第二條、第五條、
    第十三條所明定，故工程受益費乃就直接受益之公私有土地及其改良物而為徵收
    之規費，且其徵收之管轄機關為各級政府，而僅以稅捐稽徵機關為代徵機關，故
    其性質與憲法規定人民有納稅義務，以因應國家國防、教育及各項建設支出，及
    其管轄機關為財政部之稅捐自有不同，原告所述前行政法院五十七年判字第二五
    三號判例意旨，係指欠徵稅款，始無民法消滅時效規定之適用，自難援引予本件
    屬規費性質之工程受益費，故原告主張工程受益費之徵收請求權消滅時效，應類
    推適用稅捐稽徵法第廿三條第一項前段五年時效之規定，核無足採。另按時效制
    度與人民之權利義務有重大關係，且其目的在於尊重既存之事實狀態及維持法律
    秩序之安定，與公益至有關係，屬於憲法上法律保留之事項，應以法律明文規定
    ，此觀司法院釋字第四七四號解釋意旨自明。惟如行政程序法施行前已發生公法
    上請求權，其消滅時效期間相關之法律未明文規定者，仍應類推適用其他法律之
    規定，以免影響法律秩序之安定，參照前行政法院五十二年判字第三四五號判例
    意旨，民法總則關於時效消滅規定，乃關於請求權之一般法理規定，於公法上之
    財產請求權，公法如未另為規定，亦應有其適用，故為貫徹一般請求權行使之平
    等原則，工程受益費請求為公法上請求權之一種，其消滅時效期間應類推適用民
    法總則一般消滅時效之規定，即應依民法第一百二十五條之規定，其消滅時效期
    間為十五年。法務部九十年度法令字第八六一七號函認為行政程序法施行前已發
    生公法上請求權之消滅時效期間，不適用行政程序法第一百三十一條第一項規定
    ，應依行政程序法施行前有關法規之規定，無相關法規規定者，得類推適用民法
    消滅時效之規定；及內政部台九十內營字第九○一三九三一函釋意旨，亦認為公
    法上財產請求權之消滅時效，得類推適用民法第一百二十五條之規定，與上開工
    程受益費徵收條例及前述之法理無違，本院自得予以援用。本件之台中市○○街
    道路拓寬工程，開徵期別為七十六年五月，被告重新送達並另延展繳納期限至八
    十九年一月三日止，因屆期未繳乃移送法院執行，均發生於行政程序法施行前，
    故本件工程受益費請求權不適用行政程序法第一百三十一條之規定。而以七十六
    年五月起算，自尚未罹於民法第一百二十五條之十五年時效而消滅。原告所訴該
    請求權已罹時效消滅，而要求被告退款自屬無據，被告函復否准，自無不合，訴
    願決定予以維持亦無違誤，原告聲明求為撤銷，為無理由，應予駁回。另本院八
    十九年度訴字第四五號判決及九十年度簡字第三五二四號判決均僅係該庭之見解
    ，尚非本院共通之見解。學者鄭玉波及陳敏認為公法上消滅時效採取權利消滅主
    義，不採權利抗辯主義，亦屬學者之個人見解，依最高行政法院實務見解認為，
    原告依限繳交工程受益費，參照民法第一百八十條第三款規定意旨，乃自行拋棄
    時效之利益，自不得再行主張系爭工程受益費之徵收已罹於時效，而請求被告返
    還（該院九十一年度裁字第七四八號裁定參照）。況本件工程受益費之徵收既尚
    未罹於時效而消滅，被告自亦無不當得利可言，原告另訴請被告應給付原告九萬
    一千四百八十三元及其法定遲延利息，亦為無理由，應併予駁回。
據上論結，本件原告之訴為無理由，爰依行政訴訟法第二百三十六條、第一百九十五
條第一項後段、第九十八條第三項前段，判決如主文。
中    華    民    國    九十二      年      二        月      十七      日
                 臺 中 高 等 行 政 法 院   第 二 庭
                                         法      官  王  德  麟
右正本證明與原本無異。
如不服本判決，應於判決送達後二十日內，以本訴訟事件所涉及之法律見解具有原則
性者，始得向本院提出上訴狀並表明上訴理由，經最高行政法院許可，否則不得上訴
；如於本判決宣示後送達前提起上訴者，應於判決送達後二十日內補提上訴理由書（
均應依對造人數提出繕本）。提起上訴應預繳送達用雙掛號郵票拾份（每份三十四元
）。
中    華    民    國    九十二      年      二        月      十七      日
                                         法院書記官  邱  吉  雄


司法院資訊處製作；財團法人民間司法改革基金會備份。
